臺灣南投地方法院民事判決
110年度訴字第351號
原      告  紀明宏  
訴訟代理人  許博堯律師
複  代理人  戴連宏律師
被      告  林張素娥即林柏梧承受訴訟人
                      住南投縣○○鎮○○街000巷0弄00號              林錦鋒即林柏梧承受訴訟人  

            林錦地即林柏梧承受訴訟人

            林許笋  
            林建璋  
            林品含  
            林雅庭  
            林秀妙  
            林香利  
            陳林秀玉
            林金川  
            賴林翠娥

            林翠嬪  
            林盟傑  
            林幸諭  
            林佳勳  
            林信贏  
            張林靜美
            蔡萬福  
            林宜欣  
            蔡鳳花  
            鄭時子  
            鄭美卿  
            鄭重元  


            鄭永霖  
            鄭涵云  

            鄭富友  
            鄭雯玲  
            林瑞元  
            林鈞珠  
            魏瑞鎭  

            林瑞文  
            林美菁  
            林瑞興  
            林美靜  
            林  謹  
            林艷妙  
            鄭淵任  
            林春淮  
            李基益即林洪木之遺產管理人

上列當事人間請求分割共有物事件，本院於民國111年6月27日言
詞辯論終結，判決如下：
    主  文
兩造共有坐落南投縣○○鎮○○段0000地號、1511地號土地合併變價
分割，所得價金依附表「合併變價分割後各共有人分配價金之比
例」欄為分配。
訴訟費用由兩造依附表「訴訟費用負擔之比例」欄負擔。
    事實及理由
一、按當事人死亡者，訴訟程序在有繼承人、遺產管理人或其他
    依法令應續行訴訟之人承受其訴訟以前當然停止，民事訴訟
    法第168條定有明文。經查：原告提起本件分割共有物訴訟
    ，原列共有人林柏梧為共同被告，惟林柏梧於起訴後之民國
    111年4月6日死亡，有林柏梧之繼承系統表暨其繼承人林張
    素娥、林錦鋒、林錦地之戶籍謄本在卷可佐（見本院卷二第
    35至47頁）。嗣原告於111年4月25日以民事聲明他造當事人
    承受訴訟暨更正聲明狀聲明由林柏梧之全體繼承人即林張素
    娥、林錦鋒、林錦地承受林柏梧之訴訟，並由本院將繕本送
    達他造，合於民事訴訟法第175條、第176條之規定，已生承
    受訴訟效力。
二、被告林張素娥、林錦鋒、林錦地、林許笋、林品含、林雅庭
    、林秀妙、林香利、陳林秀玉、林金川、賴林翠娥、林翠嬪
    、林盟傑、林幸諭、林佳勳、林信贏、張林靜美、蔡萬福、
    林宜欣、蔡鳳花、鄭時子、鄭美卿、鄭重元、鄭永霖、鄭涵
    云、鄭富友、鄭雯玲、林瑞元、林鈞珠、魏瑞鎭、林瑞文、
    林美菁、林瑞興、林美靜、林謹、林艷妙、鄭淵任、林春淮
    、李基益即林洪木之遺產管理人經合法通知，均未於最後言
    詞辯論期日到場，核無民事訴訟法第386條各款所列情形，
    爰依原告之聲請，由其一造辯論而為判決。
三、原告主張略以：坐落南投縣○○鎮○○段0000地號、1511地號，
    面積分別為1,111.66平方公尺、1,099.68平方公尺之土地（
    下合稱系爭2筆土地，分別稱1507地號土地、1511地號土地
    ）為兩造共有，被告林張素娥、林錦鋒、林錦地已就系爭2
    筆土地辦妥繼承登記，共有人應有部分比例如附表所示，共
    有人間並無不得分割土地之約定，依法亦無不能分割之情事
    ，且系爭2筆土地之共有人均相同，請求系爭2筆土地合併分
    割。系爭2筆土地之使用分區及使用地類別均分別為鄉村區
    、乙種建築用地，屬可供建築使用之土地，且共有人眾多，
    為免土地細分而造成各共有人權益受損，應以合併變價分割
    之方式較公平妥適，爰依民法第823條、第824條第2項第2款
    、第5項規定，訴請裁判系爭2筆土地以合併變價分割為分割
    方法，所得價金由全體共有人分配；並聲明：如主文第1項
    所示。
四、被告林建璋則以：同意原告主張之系爭2筆土地合併變價分
    割方案。
五、被告林張素娥、林錦鋒、林錦地、林許笋、林品含、林雅庭
    、林秀妙、林香利、陳林秀玉、林金川、賴林翠娥、林翠嬪
    、林盟傑、林幸諭、林佳勳、林信贏、張林靜美、蔡萬福、
    林宜欣、蔡鳳花、鄭時子、鄭美卿、鄭重元、鄭永霖、鄭涵
    云、鄭富友、鄭雯玲、林瑞元、林鈞珠、魏瑞鎭、林瑞文、
    林美菁、林瑞興、林美靜、林謹、林艷妙、鄭淵任、林春淮
    、李基益即林洪木之遺產管理人均未於言詞辯論期日到庭，
    惟以書狀陳述：同意系爭2筆土地分割，並同意合併變價分
    割。
六、本院之判斷：
  ㈠按各共有人，除法令另有規定外，得隨時請求分割共有物。
    但因物之使用目的不能分割或契約訂有不分割之期限者，不
    在此限。共有物之分割，依共有人協議之方法行之。分割之
    方法不能協議決定，或於協議決定後因消滅時效完成經共有
    人拒絕履行者，法院得因任何共有人之請求，命為下列之分
    配：一、以原物分配於各共有人。但各共有人均受原物之分
    配顯有困難者，得將原物分配於部分共有人。二、原物分配
    顯有困難時，得變賣共有物，以價金分配於各共有人；或以
    原物之一部分分配於各共有人，他部分變賣，以價金分配於
    各共有人。共有人相同之數不動產，除法令另有規定外，共
    有人得請求合併分割。民法第823條第1項、第824條第1、2 
    、5項分別定有明文。是以，不相鄰之數不動產，共有人相
    同，除法令另有規定外，自得合併分割。經查：
　⒈原告主張系爭2筆土地為兩造共有，使用分區為鄉村區、使用
    地類別為乙種建築用地，屬可供建築使用之土地，性質上無
    不能分割情形，兩造間亦無不分割約定，且共有人間未達成
    協議分割等情，為被告所不爭執，復有系爭2筆土地之土地
    登記謄本及地籍圖謄本在卷可佐，自堪信為真實。
　⒉再者，系爭2筆土地如經判決確定，得辦理分割登記，亦有南
    投縣草屯地政事務所110年12月8日草地二字第1100004987號
    函文附卷足憑，雖前開函文另謂：系爭2筆土地，依地籍測
    量實施規則第224條第1項規定「土地因合併複丈者，應以同
    一地段、地界相連，使用性質相同之土地為限」，不得辦理
    合併登記；然該地籍測量實施規則所定，係就不同宗土地擬
    合併為一宗土地所設之限制，與民法第824條第5項所定數宗
    共有土地合併分割之情形有別，所謂合併分割，僅為分割方
    法，非不同土地實際合併為一宗土地。
　⒊是以，系爭2筆土地依地籍圖所示，中間間隔同段1509地號土
    地，地界未相連，固不得合併為一宗土地，惟依前開土地登
    記謄本所載，系爭2筆土地均係碧峰段土地、共有人均相同
    、均因土地重劃為鄉村區乙種建築用地，110年及111年公告
    現值均為每平方公尺新臺幣8,700元，依法自仍得合併分割
    。從而，原告訴請合併分割兩造共有之系爭2筆土地，於法
    有據。
　㈡又定共有物分割之方法，固可由法院自由裁量，不受共有人
    主張之拘束，但須以其方法適當者為限。法院裁判分割共有
    物，除應斟酌各共有人之利害關係、使用情形，及各共有人
    分割後所得之利用價值、利用前景及分割後各部分之經濟價
    值是否相當而為適當之分配，始能謂為適當而公平（最高法
    院109年度台上字第2143號判決意旨參照）。共有物之分割
    ，除公平原則外，應依其性質，並斟酌其分割後之經濟效用
    ，而為適當之分配。擬分割土地如屬建地，其分割方法自應
    使各共有人分得之土地均得以建築，始能地盡其利發揮其經
    濟效用（最高法院84年度台上字第2927號判決意旨參照）。
    是以共有物之分割，參酌民法第824條立法理由固以採原物
    分割為原則，但在共有人方面，應審酌其等之意願、利害關
    係、使用情形；在共有物層面，則須考量其性質、價值、經
    濟效用，最終無非在尋求共有人間能獲公平之分配，始堪稱
    為適當，自不可囿於必採原物分割之侷限。經查：
　⒈系爭2筆土地現為雜草空地，無建築地上物，1507地號土地西
    鄰同段1506地號土地即南投縣草屯鎮碧山路1121之6巷，南
    臨同段1509地號土地再臨1511地號土地，1511地號土地西臨
    1510地號土地即碧山路1121之6巷，1511地號土地南臨1543
    地號土地即碧山路1107巷30弄，業經本院會同南投縣草屯地
    政事務所人員及原告履勘現場，製有勘驗筆錄及現場照片在
    卷可憑；另原告陳稱同段1509地號土地為計劃道路，該土地
    為南投縣所有、南投縣政府管理之交通用地，亦有同段1509
    地號土地之土地登記謄本足參。
　⒉考量系爭2筆土地之共有人人數眾多，原物分割將致土地細分
    ，恐致部分共有人即便分得土地，將來恐無法單獨建築使用
    或為使分得土地不致形成袋地須將土地分割成不易利用之長
    條狀方可臨路對外交通，或為使分得土地較為方正及不致形
    成袋地之虞，必須另規劃共有巷道便於出入，亦恐造成土地
    浪費，則本件以合併原物分割系爭2筆土地，即難認最合於
    公平，或最大化共有人利益及經濟效用之方案。
　⒊基上，系爭2筆土地原物細分予各共有人顯有困難，原告主張
    合併變價分割，被告林建璋到庭同意此分割方案，其他被告
    亦具狀贊同此案，而採以變價分配方式，除可透過市場公開
    競標結果提高系爭2筆土地價格，各共有人亦可藉由參與競
    標或優先承買權之行使，達到與原物分割方式取得土地所有
    權之相同結果，對全體共有人應屬公允，且系爭2筆土地上
    均無建築地上物，中間間隔南投縣所有、南投縣政府管理之
    交通用地，合併利用土地更具發展性、價值應可提高，如以
    合併變賣之方式為分割，自整體而言，可使系爭2筆土地經
    濟價值大幅提高，認本件分割方案應以系爭2筆土地合併變
    價為適當，可兼顧各共有人最大利益、共有人間公平，並發
    揮系爭2筆土地最大價值之最適分割方案。
七、綜上所述，原告請求合併分割系爭2筆土地，參酌共有物之
    性質、經濟效用、當事人之意願、全體共有人之利益及未來
    之利用等情，本院認系爭2筆土地合併變價分割為適當，合
    併變價所得價金依附表「合併變價分割後各共有人分配價金
    之比例」欄為分配，爰判決如主文第1項所示。
八、又因共有物分割、經界或其他性質上類似之事件涉訟，由敗
    訴當事人負擔訴訟費用顯失公平者，法院得酌量情形，命勝
    訴之當事人負擔其一部，民事訴訟法第80條之1定有明文。
    分割共有物之訴，本質上屬無訟爭性之非訟事件，為共有人
    之兩造本可互換地位。本件原告起訴分割共有物雖於法有據
    ，但被告應訴實因訴訟性質所不得不然，本院認訴訟費用由
    敗訴當事人負擔，顯失公平，應由兩造按如附表「訴訟費用
    負擔之比例」欄所示比例分擔，較為公允，爰諭知如主文第
    2項所示。
九、訴訟費用負擔之依據：民事訴訟法第80條之1、第85條第2項
    。
中　　華　　民　　國　　111 　年　　7 　　月　　18　　日
                  　　民事第二庭　法　官　徐奇川
以上正本係照原本作成。
如對本判決上訴，須於判決送達後20日內向本院提出上訴狀。如
委任律師提起上訴者，應一併繳納上訴審裁判費。
中　　華　　民　　國　　111 　年　　7 　　月　　18　　日
                                  書記官　黃子真
附表               　　                                                 110年度訴字第351號       坐落：南投縣○○鎮○○段0000○0000地號土地       共有人 1507地號土地 (面積1111.66㎡)  1511地號土地 (面積1099.68㎡)  合併變價分割後 各共有人分配價金之比例 訴訟費用負擔之比例  應有部分比例 面積 (㎡) 應有部分比例 面積 (㎡)   紀明宏 111166分之3151 31.51 109968分之3117 31.17 221134分之6268 221134分之6268 林張素娥 333498分之4631 15.44 329904分之4582 15.27 221134分之3071 221134分之3071 林錦鋒 333498分之4631 15.44 329904分之4582 15.27 221134分之3071 221134分之3071 林錦地 333498分之4631 15.43 329904分之4582 15.28 221134分之3071 221134分之3071 林許笋 111166分之12115 121.15 109968分之11983 119.83 221134分之24098 221134分之24098 林建璋 111166分之8965 89.65 109968分之8868 88.68 221134分之17833 221134分之17833 林品含 111166分之12114 121.14 109968分之11984 119.84 221134分之24098 221134分之24098 林雅庭 111166分之12114 121.14 109968分之11984 119.84 221134分之24098 221134分之24098 林秀妙 111166分之12114 121.14 109968分之11984 119.84 221134分之24098 221134分之24098 林香利 111166分之12114 121.14 109968分之11984 119.84 221134分之24098 221134分之24098 陳林秀玉 111166分之6057 60.57 109968分之5991 59.91 221134分之12048 221134分之12048 林金川                   公同共有 111166分之27791                    277.91                   公同共有 109968分之27491                    274.91                   公同共有取得 221134分之55282                   連帶負擔 221134分之55282 賴林翠娥       林翠嬪       林盟傑       林幸諭       林佳勳       林信贏       張林靜美       蔡萬福       林宜欣       蔡鳳花       鄭時子       鄭美卿       鄭重元       鄭永霖       鄭涵云       鄭富友       鄭雯玲       林瑞元       林鈞珠       魏瑞鎭       林瑞文       林美菁       林瑞興       林美靜       林  謹       林艷妙       鄭淵任       林春淮       李基益即林洪木之遺產管理人